【裁判字號】    91,再易,29
【裁判日期】    920430
【裁判案由】    再審之訴
【裁判全文】
臺灣臺北地方法院民事判決  九十一年度再易字第二九號
    再審原告    甲○○
    再審被告    乙○○
右當事人間請求再審事件，再審原告對於本院民國九十一年五月二十八日九十一年度
簡上字第一○一號確定判決提起再審之訴，本院判決如左：
    主      文
再審之訴駁回。
再審訴訟費用由再審原告負擔。
    理      由
一、聲請意旨略以：（一）、原審（本院民國九十一年五月二十八日九十一年度簡上
    字第一○一號）對再審原告所提之判例准駁，未述明不採之理由，並逕自主觀認
    定教育主管機關及司法調查單位為不特定人士，顯係認事用法違誤，判決理由不
    備之違法。（二）、再審原告九十一年五月二十一日答辯狀（參卷附之原證六）
    所提之證物，係可受較有利之判決，原審漏未斟酌，詳為審理，且判決理由亦未
    述明未與斟酌之理由，顯為違法。（三）、本案判決基礎之存證信函證物，係再
    審被告斷章取義之陳述，原審未查全文向主管機關檢舉不法之真義，採信再審被
    告斷章取義之證物，置再審原告之依法駁正而不採，判決亦未述明不採之理由，
    顯為判決理由不備之違法。（四）、本案判決理由主文顯有矛盾，將上訴人及被
    上訴人稱謂錯置。證據之本身如有瑕疵，則在此瑕疵未能究明以前，據採為根據
    ，即難為適法。（五）、本件審理中再審原告於九十一年五月二十二日聲明異議
    狀及九十一年五月二十一日答辯狀對「刑事判決不得作為民事判決唯一的依據」
    所提出的足以影響動搖原確定判決之重大證據及相關證人，原審應調查而未調查，
    ，皆遭準備程序法官所不採。再審原告在辯論庭中提出調查證據，審判長竟未詢
    問再審被告，就在筆錄中記載「以兩造還有無其他證據請求調查」，再審原告當
    庭請求查證「呈證答辯狀」審判長未查，竟未詢問再審原告，在筆錄中以「兩造
    無其他主張及舉證，就調查證據之結果為辯論」，而終結辯論，與事實不符，顯
    為不合訴訟程序。（六）、發現新證據部分：原審於九十一年四月二十八日宣判
    ，再審原告於九十一年五月、六月分別接獲監察院函，內容略以：請教育部查明
    違失人員議處後見復，研議檢討改進並速謀解決方案。九十一年六月十八日教育
    部函略以「有關永平工商職業學校董事會改選爭議案，請該廳本於權責，於八十
    八年七月一日前，進訴依有關法令規定處理本案完畢，如有違反法令規定即應依
    法移送法辦，並將處理結果報部備查。」是本案件依監察院的審核意見，查出違
    法董事任職長達五年十個月之久，相關人員所涉違失，教育部應嚴予追究責任，
    足證再審原告檢舉董事違法事項皆為真實，此新證據足以影響本件判決，為此請
    求廢棄原確定判決云云。並提出監察院調查審核意見九十一年五月二十七日、六
    月十八日函各一件、甲○○八十八年九月七日存證信函一件、乙○○八十八年九
    月十日存證信函一件、甲○○八十八年九月十六日存證信函一件、八十九年八月
    九日廖國棟書函一件、九十一年五月二十一日答辯狀一件、本院民國九十一年五
    月二十八日九十一年度簡上字第一○一號民事判決書一件、證據調查聲請狀一件
    （以上均為影本）為證。
二、按再審之訴顯無再審理由者，得不經言詞辯論，以判決駁回之。當事人已依上訴
    主張其事由或知其事由而不為主張者，不得以再審之訴對於確定終局判決聲明不
    服，民事訴訟法第五百零二條第二項、第四百九十六條第一項但書分別定有明文
    。又「民事訴訟法第四百九十六條第一項第一款所謂適用法規顯有錯誤者，係指
    確定判決所適用之法規顯然不合於法律規定，或顯然違反司法院現尚有效之大法
    官會議解釋及最高法院判例，而顯然影響裁判之情形，不包括漏未斟酌證據，及
    判決不備理由之情形在內。」（最高法院六十年台再字第一七○號、六十三年台
    上字第八○八號判例及司法院大法官會議釋字第一七七號解釋可資參照）。又按
    「事實之真偽，應由事實審法院斟酌辯論意旨及調查證據之結果，依自由心證判
    斷之，苟其判斷並不違背法令，即不許當事人以空言指摘。（最高法院二十一年
    度上字第一四０六號判例參照）；再按「民事訴訟法第四百九十七條所稱足以影
    響於判決之重要證物漏未斟酌者，係指前第二審言詞辯論終結前，已經存在並經
    當事人提出之證物，第二審未認為不必要卻略未調查，或已為調查而未就其調查
    結果加以判斷者而言，若已依法在判決理由項下說明該項證物係不必要或有不足
    採信之情形，或縱經斟酌亦與確定判決無影響者，仍不得據為本條之再審理由」
    。末按「再審之訴，必須主張原確定判決有民事訴訟法第四百九十六條、或第四
    百九十七條之情形，以為理由時，始為合法。」；且「提起再審之訴，應依民事
    訴訟法第五百零一條第一項第四款表明再審理由，此為必須具備之程式。所謂表
    明再審理由，必須指明確定判決有何合於民事訴訟法第四百九十六條或第四百九
    十七條所列法定再審事由之具體情事始為相當。未合法表明再審事由，即為無再
    審之事由，性質上無庸命其補正」（最高法院六十年臺抗字第五三八號、六十一
    年臺再字第一三七號判例意旨參照），合先敘明。
三、本件再審原告主張原審漏未斟酌者，係其於九十一年五月二十一日答辯狀所提證
    物（即「再審原告對於永平工商第八屆董事張百塘、桃園永平工商教育部接管委
    員會、林元貴、北區國稅局、教育部會計處、法務部調查局所發之存證信函，以
    及扣繳憑單，存證信函內容係在表示再審原告接獲扣繳憑單」；其「提出的足以
    影響動搖原確定判決之重大證據及相關證人」），惟前揭證物業經原審斟酌而並
    認審原告亦不能受較有利之裁判，與其是否應負侵權行為無涉，並於原確定判決
    理由第八段明確敘明，再審原告即不得援為再審理由。又再審原告聲請訊問證人
    李香亭、朱仁才、孔德磬等人，原審亦業已經斟酌兩造提出之其他事證後，明確
    於理由欄說明：「聲請訊問證人李香亭、朱仁才、孔德磬等人，然係僅為證明被
    上訴人所發存證信函之授權問題，實與本件上訴人以惡意言論攻訐被上訴人無涉
    ，已如前述，故本院認自無再行傳訊之必要。」，從而原審已為前揭證物已為調
    查、判斷，並經斟酌後與判決無影響，並已依法在判決理由項下說明，則揆諸前
    開說明，自不得再援此主張再審理由。
四、至再審原告以「原審未就其不採信再審原告說詞而採信再審被告說詞之理由」，
    指摘原確定判決顯有判決理由不備之違法等語，惟查原確定判決書，業已載明兩
    造之聲明、陳述，並於原確定判決書理由欄中第四、五、六、七、八點詳加說明
    ，並詳細論述再審原告不能免責之事由，並斟酌兩造所提出證據，經言詞辯論後
    ，判決駁回再審原告之上訴，並詳述說明該判決取捨兩造所提證據及經驗法則之
    適用、心證形成之過程，再審原告僅泛言指摘其不服理由，惟其究為如何合於民
    事訴訟法第四百九十六條第一項規定之具體事實，則未據敘明，依前開說明，再
    審原告即難認已何法表明再審理由。
五、末查本件原確定判決書理由欄固確有如再審原告所謂兩造稱謂錯置情事，惟核屬
    顯然錯誤，惟並不影響本案判決結果之判斷。按判決如有誤寫或其他類此之顯然
    錯誤者，法院自得隨時或依再審原告聲請以裁定更正之，非屬主文、理由矛盾情
    形（民事訴訟法第二百三十二條第一項定參照），是再審原告據此請求再審，亦
    於法未洽。
六、又再審原告主張原審於九十一年四月二十八日宣判，再審原告於九十一年五月、
    六月分別接獲監察院函，內容略以：請教育部查明違失人員議處後見復，研議檢
    討改進並速謀解決方案。九十一年六月十八日教育部函略以「有關永平工商職業
    學校董事會改選爭議案，請該廳本於權責，於八十八年七月一日前，進訴依有關
    法令規定處理本案完畢，如有違反法令規定即應依法移送法辦，並將處理結果報
    部備查。」，依此主張有「本案未發現新證據」云云，惟本院斟酌前開證物，與
    再審原告是否涉有不法侵害再審被告名譽乙節無涉，尚非屬民事訴訴法第四百九
    十六條第一項第十三款之再審事由。至聲請意旨第（五）點，再審原告另指摘審
    判長竟未詢問再審被告，即在筆錄中記載「「兩造無其他主張及舉證，就調查證
    據之結果為辯論」，而終結辯論，為不合訴訟程云云，惟其非再審事由，附此敘
    明。綜上所述，再審原告以原確定判決有民事訴訟法第四百九十六條第一項款、
    第四百九十七條之事由，提起本件再審之訴，顯無理由，本院爰不經言詞辯論，
    逕以判決駁回之。
七、據上論結，本件再審原告之訴顯無理由，依民事訴訟法第五百零二條第二項、第
    七十八條，判決如主文。
八、依民事訴訟法第五百零二條第二項、第九十五條、第七十八條判決如主文。
中      華      民      國    九十二    年      四      月      三十    日
                        民事第五庭審判長法      官  吳青蓉
                                        法      官  林秀圓
                                        法      官  賴劍毅
右為正本係照原本作成
本判決不得上訴
中      華      民      國    九十二    年      四      月      三十    日
                                        法院書記官  吳芳玉


司法院資訊處製作；財團法人民間司法改革基金會備份。
